【裁判字號】    98,簡,124
【裁判日期】    980505
【裁判案由】    藥事法
【裁判全文】
臺北高等行政法院判決
                                       98年度簡字第124號
原      告  甲○○
被      告  桃園縣政府
代  表  人  乙○○（縣長）
上列當事人間因藥事法事件，原告不服行政院衛生署中華民國97
年12月29日衛署訴字第0970048253號訴願決定，提起行政訴訟。
本院判決如下：
    主  文
原告之訴駁回。
訴訟費用由原告負擔。
    事實及理由
一、程序說明：
    本件因屬不服行政機關所為罰鍰處分而涉訟，其標的之金額
    為新臺幣(下同）3萬元，係在20萬元以下，依行政訴訟法第
    229條第1項第2款、第2項規定及司法院民國（下同）92年9
    月17日（92）院臺廳行一字第23681號令，應適用簡易程序
    ，合先敘明。
二、事實概要：
    原告未領有藥商許可執照，於網路（http://tw.f5.page.bi
    d.yahoo. com/tw/auction/e00000000?.r=0000000000）刊
    登販售「必翔SHOPRIDER電動四輪代步車/電動機車/電動腳
    踏車」產品廣告，經民眾於97年7月25日向彰化縣衛生局檢
    舉，經該局移由被告所屬衛生局處理，嗣經被告所屬衛生局
    查證屬實，被告乃以原告未領有藥商許可執照，卻販售上開
    產品，違反藥事法第27條第1項規定，依同法第92條第1項規
    定，以97年8月29日府衛藥字第0970005855號裁處書，處原
    告3萬元罰鍰。原告不服，向被告提出異議，申請復核，經
    被告以97年9月18日府衛藥字第0970050527號函（下稱原處
    分）復維持上開處分。原告仍表不服，提起訴願，遭決定駁
    回，遂向本院提起行政訴訟。
三、本件原告主張：
（一）藥事法或相關衛生法規屬相當專業法規，其立法精神係維
      護人民健康及生命財產安全暨促進社會和諧進步為最高旨
      意，非以處分善良人民為目的，而除相關從業或執法人員
      能熟悉此專業法規外，一般人民不可能瞭解多如牛毛之規
      定，原告既無違反該法最高之立法旨意，亦無接獲任何單
      位或人員警告或善意勸說，即遭罰鍰處分，對一般民眾之
      原告而言，顯過於沉重。
（二）原告於Yahoo拍賣網刊登之「必翔SHOPRIDER電動四輪代步
      車/電動機車/電動腳踏車」並非新品，乃家中不用且堪用
      之電動代步車，基於資源重複利用原則，希望幫助需要者
      以較低價格取得該產品。原告不知其為醫療器材，受藥事
      法管理（除專業人員外，大部分民眾不了解該產品為醫療
      器材而不可於網路販售），原告僅將電動代步車刊登於上
      開拍賣網站，未完成販售，且得知此行為有違反相關規定
      之虞時，隨即將該刊登產品立即撤除，若真有違規，亦僅
      止於意圖販售，並非被告所舉藥事法及相關函釋所提及販
      售之事實，請本院詳察。
（三）政府既開放平臺網路拍賣，卻不善盡監督管理責任，明知
      拍賣上開產品須具有特殊資格，卻未在刊登時限定資格或
      盡善意之告知，任由民眾刊登待有人檢舉或承辦發現而予
      處分，猶如設下陷阱，其作法有待商榷，且一切過失由人
      民承擔，對一般民眾過於沉重，應於處分前審慎定奪。被
      告援引之條文皆以販售為處分事實，然原告未完成販售，
      且該電動代步車並非新品，僅止於資源回收意圖。又原告
      受金融風暴波及，當初欲將未使用物品上網是否得以變現
      ，未思及觸法，若欲處分原告，原告願意以社區服務或其
      他勞動服務代替罰鍰等情，並聲明求為判決：1.撤銷訴願
      決定及原處分。2.訴訟費用由被告負擔。3.若真要處分可
      否改判勞動服務或社區服務代替罰鍰。
四、被告則以：
（一）按「凡申請為藥商者，應申請直轄市或縣（市）衛生主管
      機關核准登記，繳納執照費，領得許可執照後，方准營業
      ……」為藥事法第27條第1項所明定。
（二）原告於97年8月間於yahoo拍賣網（網址：http://tw.f5.
      page.bid.yahoo.com/tw/auction/e00000000?.r=0000000
      000）刊登販售「必翔SHOPRIDER電動四輪代步車/電動機
      車/電動腳踏車」產品廣告涉嫌違規，經原告於97年8月28
      日至被告所屬衛生局說明，略以其於yahoo拍賣網刊登之
      必翔SHOPRIDER電動四輪代步車/電動機車/電動腳踏車並
      非新品，乃家中不用且堪用之電動代步車，基於資源重複
      利用原則，希望幫助需要者以較低價格取得此產品，其不
      知電動代步車為醫療器材等語，是原告未領有藥商許可執
      照，卻販售上開產品，顯與藥事法第27條第l項規定不符
      ，被告乃依同法第92條第1項規定，裁處原告3萬元罰鍰。
（三）本件係民眾於97年7月25日向彰化縣衛生局檢舉，由該局
      移送被告所屬衛生局裁處，並檢附拍賣網站內容影本，因
      拍賣網站為一交易平臺，以競標方式販賣，刊登之文字內
      容係向不特定對象宣傳，亦屬廣告範圍。依司法院釋字第
      275號解釋：「人民違反法律上之義務而應受行政罰之行
      為，法律無特別規定時，雖不以出於故意為必要，仍須以
      過失為其責任條件。但應受行政罰之行為，僅須違反禁止
      規定或作為義務，而不以發生損害或危險為其要件者，推
      定為有過失，於行為人不能舉證證明自己無過失時，即應
      受處罰。」意旨，原告不能以不知法律而得邀免罰，且藥
      事法亦無違反該法者須經勸導後方得處罰之規定，故本件
      違規事證明確，被告為維護公權力之執行，其所為處分與
      法尚無不合，資為抗辯，並聲明求為判決駁回原告之訴，
      訴訟費用由原告負擔。
五、上開事實概要欄所述之事實，除後列之爭點事項外，其餘為
    兩造所不爭執，並有原處分書、被告97年8 月29日府衛藥字
    第0970005855號裁處書、被告所屬衛生局97年8 月28日約談
    記錄（受約談人：原告）、原告97年9 月12日（97）寶字第
    970910號函（被告所屬衛生署於97年9 月12 日 收文）、行
    政院衛生署95年7 月3 日衛署藥字第0950329846號函、藥物
    、醫療器材、化妝品許可證查詢作業- 必翔電動代步車（許
    可字號：衛署醫器製字第001367號）、被告所屬衛生局97年
    8 月19日桃衛藥字第0970005834號函、彰化縣衛生局97年8
    月14日彰衛藥字第0970024973A 號函、彰化縣衛生局暨所屬
    機關受理民眾電話陳情檢舉案件處理表、yaho o奇摩公文回
    覆、yahoo 奇摩拍賣（http://tw.f5.page.bid.yahoo.com/
    tw/auction/e00000000?.r=0000000000）刊登「必翔SHOPRI
    DER 電動四輪代步車/ 電動機車/ 電動腳踏車」網頁內容等
    件附於原處分卷及訴願卷可稽，堪予認定。
六、歸納兩造上述之主張，本件爭執之重點在於：系爭「必翔SH
    OPRIDER 電動四輪代步車/ 電動機車/ 電動腳踏車」是否屬
    醫療器材？本件原告是否有故意或過失？茲分述如下：
（一）按「凡申請為藥商者，應申請直轄市或縣（市）衛生主管
      機關核准登記，繳納執照費，領得許可執照後，方准營業
      ；其登記事項如有變更時，應辦理變更登記。前項登記事
      項，由中央衛生主管機關定之。」「違反第27 條 第1 項
      ……規定之一者，處新臺幣3 萬元以上15萬元以下罰鍰。
      」為藥事法第27條第1 項、第2 項及第92條第1 項所明定
      。
（二）次按藥事法第13條規定：「（第1 項）本法所稱醫療器材
      ，係包括診斷、治療、減輕或直接預防人類疾病，或足以
      影響人類身體結構及機能之儀器、器械、用具及其附件、
      配件、零件。（第2項）前項醫療器材，中央衛生主管機
      關應視實際需要，就其範圍、種類、管理及其他應管理事
      項，訂定醫療器材管理辦法規範之。」又按醫療器材管理
      辦法第3 條第2 項規定：「前項醫療器材之分類分級品項
      如附件1 。」附件1 ：「……代碼：O.3800名稱：醫療用
      電動代步車：醫療用電動代步車是醫療使用之汽車燃料或
      電池動力式醫用器材，供行動不良的人作為戶外交通工具
      ，其最大速限為10公里/小時。」查：原告販售之「必翔
      SHOPRIDER 電動四輪代步車/ 電動機車/ 電動腳踏車」，
      屬前揭醫療器材管理辦法第3 條第2 項所列之醫療器材品
      項之一，此有藥物、醫療器材、化妝品許可證查詢作業-
      必翔電動代步車（許可字號：衛署醫器製字第001367號）
      附於訴願卷可參。是被告認系爭「必翔SHOPRIDER 電動四
      輪代步車/ 電動機車/ 電動腳踏車」，屬於醫療器材，洵
      屬有據。
（三）次查：本件原告未領有藥商許可執照，卻於網路刊登販售
      「必翔SHOPRIDER 電動四輪代步車/ 電動機車/ 電動腳踏
      車」產品（屬醫療器材），經臺北縣衛生局於97年8 月28
      日訪談原告，渠坦承未領有藥商許可執照，刊登廣告販售
      系爭產品等情，此有桃園縣政府衛生局約談紀錄表影本附
      於訴願卷可稽，足見原告違反藥事法第27條第1 項規定之
      事實，堪予認定。
（四）原告雖主張：藥事法或相關衛生法規屬於相當專業之法規
      ，一般人民不可能懂這麼多如牛毛之法條規定，其並不知
      電動代步車為醫療器材，受藥事法管理，且僅將電動代步
      車刊登於拍賣網站，並未完成販售之事實云云，惟按藥事
      法第27條第1 項規定：「凡申請為藥商者，應申請直轄市
      或縣（市）衛生主管機關核准登記，繳納執照費，領得許
      可執照後，方准營業；其登記事項如有變更時，應辦理變
      更登記。」第14條第1 項規定：「本法所稱藥商，係指左
      列各款規定之業者：一、藥品或醫療器材販賣業者。」第
      17條第1 項規定：「本法所稱醫療器材販賣業者，係指經
      營醫療器材之批發、零售、輸入及輸出之業者。」。查：
      系爭「必翔SHOPRIDER 電動四輪代步車/ 電動機車/ 電動
      腳踏車」，屬於醫療器材，已如前述，是原告於網站拍賣
      該等醫療器材，仍屬藥事法第17條第1 項所稱之「醫療器
      材販賣業者」，並屬藥事法第14條第1 項所稱之「藥商」
      ，依藥事法第27條第1 項之規定，自應申經直轄市或縣（
      市）衛生主管機關核准登記，繳納執照費，領得許可執照
      後，方准販賣醫療器材。而本件原告既未領得藥商許可執
      照，依法不得販賣藥品及醫療器材，卻於網路刊登販售「
      必翔SHOPRIDER 電動四輪代步車/ 電動機車/ 電動腳踏車
      」產品（屬醫療器材），既有違規事實，被告據以處罰，
      並無不合；又系爭「必翔SHOPRIDER 電動四輪代步車/ 電
      動機車/ 電動腳踏車」產品有無售出，並無礙本件違規事
      實之認定。足見原告此部分之主張，洵非可採。
（五）原告又主張：政府既開放平臺網路拍賣，卻不善盡監督管
      理責任，明知拍賣上開產品須具有特殊資格，卻未在刊登
      時限定資格或盡善意之告知，任由民眾刊登待有人檢舉或
      承辦發現而予處分，猶如設下陷阱，其作法有待商榷，且
      一切過失由人民承擔，對一般民眾過於沉重云云。惟按行
      政罰法第7 條第1 項規定：「違反行政法上義務之行為非
      出於故意或過失者，不予處罰。」第8 條規定：「不得因
      不知法規而免除行政處罰責任。但按其情節，得減輕或免
      除其處罰。」查：原告在網站上拍賣「必翔SHOPRIDE R電
      動四輪代步車/ 電動機車/ 電動腳踏車」，其對於販賣「
      必翔SHOP RIDER電動四輪代步車/ 電動機車/ 電動腳踏車
      」，應合於國家關於醫療器材販賣之管制，縱無違反之故
      意，惟其應注意且非不能注意，卻疏未注意擅自拍賣，其
      有過失至明。足見原告此部分之主張，顯非可採。
（六）另原告主張：其並未接到任何單位或人員之警告或勸說，
      即直接受到罰鍰處分，此處分對一般民眾而言，顯得過於
      沈重云云。惟查：藥事法對於原告上開違規事項，並無規
      定給予警告或勸導機會之明文，且被告給予原告最低額度
      之罰鍰處分，已屬從輕。足見原告此部分之主張，亦不足
      採。
七、綜上所述，原告主張各節，均無可採，本件被告所為原處分
    ，並無違誤，訴願決定予以維持，亦無不合。原告仍執前詞
    ，訴請撤銷訴願決定及原處分，為無理由；另原告訴之聲明
    第3 項請求，若真要處分可否改判勞動服務或社區服務代替
    罰鍰，並無任何法律依據，於法未合，亦為無理由，爰不經
    言詞辯論，逕予駁回。
八、本件事證已臻明確，兩造其餘攻擊防禦方法均與本件判決結
    果不生影響，故不逐一論述，併此敘明。
據上論結，本件原告之訴為無理由，爰依行政訴訟法第236 條、
第233 條第1 項、第98條第1 項前段判決如主文。
中    華    民    國    98    年     5    月    5    日
            臺北高等行政法院第一庭
                                  法  官  許麗華
上為正本係照原本作成。
本件以訴訟事件所涉及之法律見解具有原則性者為限，始得於本
判決送達後20日內向本院提出上訴狀並表明上訴理由，如已於本
判決宣示後送達前提起上訴者，應於判決送達後20日內補具上訴
理由（均按他造人數附繕本），且經最高行政法院許可後方得上
訴。
中    華    民    國    98    年     5    月     7   日
                                  書記官  蘇婉婷


司法院資訊處製作；財團法人民間司法改革基金會備份。
